臺灣彰化地方法院民事判決　96年度訴字第508號
原　　　告　乙○○
訴訟代理人　張繼準律師
複代理人　　蘇若龍律師
　　　　　　黃琪雅律師
被　　　告　丁○○
　　　　　　　　　　　　3號
上列當事人間請求確認抵押權不存在等事件，本院於民國九十六
年七月二十日言詞辯論終結，茲判決如下：
    主  文
原告之訴駁回
訴訟費用由原告負擔。
    事實及理由
一、原告起訴主張：
（一）緣原告自民國八十八年起，陸續透過其外甥女即訴外人甲
      ○○向被告簽賭六合彩，至九十三年間止，總共積欠賭債
      新臺幣（下同）二百萬零五千五百元，被告遂向甲○○催
      促還債，由於原告尚無資力清償，甲○○只好先以個人名
      義，於九十六年十一月間向中國信託商業銀行（下稱中信
      銀行）借貸七十萬元，而將其中六十五萬五千五百元先代
      原告清償被告。然因原告尚欠賭債一百三十五萬元，被告
      遂於九十四年三月間要求原告，以原告所有坐落彰化縣彰
      化市○○段五九八之一九、五九八之四三地號土地二筆，
      共同擔保設定權利價值一百六十二萬元之抵押權予被告，
      權利存續期間自九十四年三月十四日至九十五年三月十四
      日止，原告只好委託甲○○代為處理設定抵押權事宜。嗣
      於九十五年六月間被告又要求原告必須簽立發票日為九十
      五年六月七日、到期日為九十六年六月三十日、票號WG0
      000000號、面額一百三十五萬本票乙紙交付被告，
      被告並於九十六年三月間聲請拍賣系爭抵押物。
（二）茲因賭博契約為法令所禁止，且違反公序良俗，其契約無
      效，賭輸之人不負任何債務，無從發生法律關係，縱使經
      兩造同意以清償此項債務之方法而變更為負擔其他新債務
      ，亦屬脫法行為不能因之而取得請求權，故原告無償還賭
      債之義務，系爭抵押權所擔保之債權一百六十二萬元既係
      本於賭博契約而發生，自屬無效而不存在。又抵押權為從
      物權，以其擔保之債權存在為發生之要件，本件抵押權所
      擔保之債權一百六十二萬元既不存在，系爭抵押權自亦失
      所附麗而不存在，故本件雖為抵押權之設定登記，亦難認
      其抵押權業已成立，被告自應塗銷系爭抵押權登記。再者
      ，系爭支票係因清償賭債而簽發，其票據之原因關係即賭
      博契約，因違反法令禁止規定及公序良俗而無效，原告自
      得以此為直接抗辯事由，對抗被告，而認上開本票債權不
      存在。
（三）並聲明：(1)確認被告就原告所有坐落彰化縣彰化市○○段
      五九八之一九地號、地目旱、面積一五八一一平方公尺，
      權利範圍十八分之三，權利存續期間自九十四年三月十四
      日至九十五年三月十四日，及同段五九八之四三地號、地
      目旱、面積一六六四六平方公尺，權利範圍三三九一二分
      之三三一九，權利存續期間自九十四年三月十四日至九十
      五年三月十四日，二筆土地共同擔保設定之權利價值一百
      六十二萬元之抵押權所擔保之債權不存在。(2)被告應將上
      開二筆土地之抵押權設定登記塗銷。(3)確認被告持有原告
      簽發，發票日為九十五年六月七日、到期日為九十六年六
      月三十日、票號WG0000000號、面額一百三十五萬
      本票，對原告之本票債權不存在。
（三）對被告答辯之陳述：否認被告所言系爭債務是借款。且就
      證人甲○○及丙○○證述，系爭債務確為賭債，證人甲○
      ○是組頭，而甲○○債權讓與被告的先生，是屬於債權讓
      與，依去民法第二百九十九條規定，原告所得對抗甲○○
      之事由，自得以之對抗被告。
二、被告則以：本件債務是借款而非賭債。原告伊並不認識，是
    甲○○向伊先生借款一百三十五萬元，開支票給伊先生，因
    伊先生已經死亡，債權由伊繼承，票到期後向甲○○要錢，
    她說沒有能力償還，但原告有欠她錢，原告說也沒有錢還，
    但可以提供土地設定抵押，所以設定本件抵押權；本件抵押
    權設定期限為一年，到期後原告仍無法錢，伊就再向甲○○
    要錢，甲○○再去找原告，原告說也沒有錢但一定會還，請
    延期一年，所以又簽發系爭本票。甲○○向伊先生借款時有
    開支票，現在已將支票還給甲○○，當時支票沒有提示，是
    在原告之土地設定抵押權時將支票還給甲○○；設定抵押債
    權一百六十二萬元是因為當時原告同意以銀行的利息來算，
    所以經過代書核算後，包括利息總計一百六十二萬元，才設
    定抵押債權一百六十二萬元；所有證物都是原告拿來交給代
    書設定的，何來質押的問題等語置辯。並聲明：原告之訴駁
    回。
三、兩造不爭執事項：
（一）原告有簽發發票日為九十五年六月七日、到期日為九十六
      年六月三十日、票號WG0000000號、面額一百三十
      五萬本票乙紙交予被告。
（二）原告所有坐落彰化縣彰化市○○段五九八之一九地號、同
      段五九八之四三地號二筆土地有共同擔保設定之權利價值
      一百六十二萬元之抵押權予被告。
四、兩造爭執事項：
    被告設定上開抵押權及取得上開本票，是以借款債權取得，
    或是以賭博關係取得。
五、得心證之理由：
（一）原告主張其有簽發發票日為九十五年六月七日、到期日為
      九十六年六月三十日、票號WG0000000號、面額一
      百三十五萬本票乙紙交予被告，並將其所有坐落彰化縣彰
　　　化市○○段五九八之一九地號、同段五九八之四三地號二
　　　筆土地有共同擔保設定之權利價值一百六十二萬元之抵押
  　　權予被告，被告並已聲請拍賣抵押物之事實，業據其提出
　    本票、土地登記簿謄本、他項權利證明書、本院九十六年
      度拍字第一四一號民事裁定等件為證，並為被告所不爭執
      ，堪信原告此部分之主張為真實。
（二）本件爭執者在於被告取上開抵押權及本票係否基於賭博關
      係而取得。按當事人主張有利於己之事實者，就其事實有
      舉證之責任，民事訴訟法第二百七十七條前段定有明文。
      民事訴訟如係由原告主張權利者，應先由原告負舉証之責
　　　，若原告先不能舉証，以證實自己主張之事實為真實，則
　　　被告就其抗辯事實即令不能舉証，或其所舉證據尚有疵累
  　　，亦應駁回原告之請求，最高法院著有十七年上字第九一
　    七號判例。原告主張被告取得上開抵押債權及本票係因賭
      博關係而來，自應就此項有利於己之事實負舉證證明之責
      。經查：
  １、證人甲○○到庭結證稱：伊與被告並沒有金錢往來，是伊
      向被告之夫借錢，借了一百三十五萬元，錢到現在仍還沒
      還。這一百三十五萬元是原告叫伊向他人調六合彩的錢，
      伊沒錢才向被告之夫借錢，這筆錢是借款而不是賭債；這
      筆錢是在九十一年間開伊父親的票向被告的先生借的，伊
      支票給被告之夫時，他就將現金借給伊，因為原告簽六合
      彩會請伊調牌，而調牌的錢是伊先幫原告墊，所以原告才
      會欠伊錢等語明確。是原告所舉之證人甲○○前揭證述，
      原告賭債部分應付之款項業已給付完畢，系爭債權係因證
      人向被告之夫所借得之款項，而非賭債，足徵被告所辯系
      爭債權係借款而非賭債，尚堪採信。
  ２、證人丙○○雖證稱：系爭抵押權的設定是伊之後才知道，
      因為伊父親即原告向伊借錢，才告訴伊拿土地去設定抵押
      ，他說是去向甲○○簽六合彩欠人家錢才設定，但伊不知
      道甲○○是不是組頭；支票的事也是一樣，是組頭因為原
      告沒有還錢才要求質押等語。然證人丙○○為原告之女，
      與原告間之親屬關係密切，其所為之證述是否可採，已有
      可疑，且其所為之證述，與原告起訴狀所載係透過其外甥
      女即證人甲○○向被告簽賭六合彩等語不符。再證人丙○
      ○亦不能證明證人甲○○即為六合彩之組頭，是其所為之
      證述，不能為有利於原告之論據。
  ３、綜上所述，原告並不能證明系爭債權係因賭博而來，既不
      能證明，則其請求，依前揭最高法院十七年上字第九一七
      號判例意旨觀之，即屬無據，不可採信。
六、從而，原告主張賭債非債，而請求(1)確認被告就原告所有坐
    落彰化縣彰化市○○段五九八之一九地號、地目旱、面積一
    五八一一平方公尺，權利範圍十八分之三，權利存續期間自
    九十四年三月十四日至九十五年三月十四日，及同段五九八
    之四三地號、地目旱、面積一六六四六平方公尺，權利範圍
    三三九一二分之三三一九，權利存續期間自九十四年三月十
    四日至九十五年三月十四日，二筆土地共同擔保設定之權利
    價值一百六十二萬元之抵押權所擔保之債權不存在。(2)被告
    應將上開二筆土地之抵押權設定登記塗銷。(3)確認被告持有
    原告簽發，發票日為九十五年六月七日、到期日為九十六年
    六月三十日、票號WG0000000號、面額一百三十五萬
    本票，對原告之本票債權不存在等項，則屬無據，應予駁回
    。
七、本件判決之基礎已臻明確，兩造其餘攻擊防禦方法，於判決
    結果不生影響，無庸一一論列，併此敘明。
八、據上論結，原告之訴為無理由，依民事訴訟法第七十八條，
    判決如主文。
中　　華　　民　　國　　96　　年　　8　　月　　 3　　日
                  民事第二庭    法　官　陳秋錦
以上正本係照原本作成。
如對判決上訴，應於判決送達後20日內向本院提出上訴狀。
中　　華　　民　　國　　96　　年　  8 　　月　　3　　日
                      　　　    書記官　王惠嬌
